ACORDAO-COMPLETO-2433274

ACÓRDÃO 12910/2020 ATA 41/2020 - SEGUNDA CÂMARA

VISTOS, relatados e discutidos estes autos que tratam de atos de pensão militar concedidas pela Terceira Região Militar,
ACORDAM os Ministros do Tribunal de Contas da União, reunidos em sessão da Segunda Câmara, diante das razões expostas pelo Relator, com fundamento no art. 71, inciso III, da Constituição Federal e nos arts. 1º, inciso V, 39, inciso II, e 45 da Lei 8.443/1992, em:
9.1. considerar legais os atos instituídos por Antao dos Santos, Antonio Francisco da Rocha Junior e Aramy Alves de Alves, determinando os respectivos registros;
9.2. considerar ilegal o ato instituído por Armindo Viegas, recusando o respectivo registro;
9.3. dispensar o ressarcimento das quantias indevidamente recebidas, em boa-fé, pela interessada mencionados no item anterior, consoante o Enunciado 106 da Súmula de Jurisprudência deste Tribunal;
9.4. determinar à Terceira Região Militar que:
9.4.1. faça cessar, no prazo de 15 (quinze) dias, contado a partir da ciência desta deliberação, os pagamentos decorrentes do atos impugnado, sob pena de responsabilidade solidária da autoridade administrativa omissa, consoante disposto nos arts. 71, inciso IX, da Constituição Federal e 262 do Regimento Interno desta Corte;
9.4.2. dê ciência desta deliberação à interessada, alertando-a de que o efeito suspensivo proveniente da interposição de eventuais recursos, caso não providos, não a exime da devolução dos valores indevidamente percebidos após a notificação;
9.4.3. dê ciência a Tania Regina Viegas do direito de opção pela manutenção dos proventos de pensão militar, mediante a renúncia a um dos benefícios acumulados indevidamente, encaminhando a este Tribunal, no prazo de 30 (trinta) dias, comprovante da referida ciência;
9.4.4. envie a esta Corte de Contas, no prazo de 30 (trinta) dias, por cópia, comprovante de que a interessada tiveram ciência desta deliberação;
		       9.5. dar ciência desta deliberação aos interessados e à Terceira Região Militar.

Análise de atos de concessão de pensão militar.

Segunda Câmara

Terceira Região Militar.

3. Interessados/Responsáveis:
3.1. Interessados: Claudia Cristina Viegas (XXX.654.300-XX); Daiane Fernanda Viegas (XXX.691.480-XX); Daniel Ricardo Santos da Silva (XXX.218.840-XX); Irene Coelho da Rocha (XXX.030.320-XX); Jurema Santos dos Santos (XXX.681.170-XX); Maria Neli de Moura Alves (XXX.114.230-XX); Martha Eliane Viegas (XXX.477.470-XX); Tania Regina Viegas (XXX.366.020-XX); Vera Eliane dos Santos (XXX.192.670-XX).

13.1. Ministros presentes: Ana Arraes (Presidente), Augusto Nardes (Relator), Aroldo Cedraz e Raimundo Carreiro.
13.2. Ministros-Substitutos presentes: Marcos Bemquerer Costa e André Luís de Carvalho.

AUGUSTO NARDES

Adoto como relatório a instrução de peça 7, a seguir reproduzida, a qual contou com a anuência dos dirigentes da Secretaria de Fiscalização de Pessoal (Sefip) e do representante do Ministério Público especializado (peças 8 e 9) :
INTRODUÇÃO
1.	Trata-se de atos de concessão de pensão militar aos beneficiários supracitados, pensões instituídas por Antao dos Santos (CPF XXX.252.130-XX) , Antonio Francisco da Rocha Junior (CPF XXX.361.860-XX) , Aramy Alves de Alves (CPF XXX.870.830-XX) e Armindo Viegas (CPFXXX.261.370-XX) , militares do Exército Brasileiro.
2.	Os atos foram submetidos à apreciação do Tribunal de Contas da União (TCU) para fim de registro, nos termos do art. 71, inciso III, da Constituição Federal. O cadastramento e a disponibilização ao TCU ocorreram por intermédio do Sistema de Apreciação e Registro de Atos de Admissão e Concessões (Sisac) , na forma dos arts. 2o, caput e inciso VI, e 4o, caput, da Instrução Normativa - TCU 55/2007, vigente à época.
EXAME TÉCNICO  
3.	Os procedimentos para exame, apreciação e registro de atos de pessoal encontram-se, atualmente, estabelecidos na Instrução Normativa - TCU 78/2018 e na Resolução - TCU 206/2007. Em seus arts. 4o, § 2o, e 3o, § 3o, respectivamente, essas normas dispõem que os atos de pessoal disponibilizados por meio do Sisac devem ser submetidos a crítica automatizada do próprio sistema, com base em parâmetros predefinidos.
4.	Relativamente aos atos de concessão de pensão militar, as rotinas de crítica das informações cadastradas no Sisac foram elaboradas e validadas levando-se em conta as peculiaridades desses atos. Os itens de verificação do sistema compreendem prazos e fundamentos legais, assim como eventuais ocorrências de acumulação. Trata-se de verificações mais abrangentes, minuciosas e precisas do que aquelas que podem ser realizadas por mãos humanas, proporcionando um nível de segurança ainda maior.
5.	Além da crítica automatizada, há verificação humana adicional no caso de haver alertas do sistema ou informações não formatadas, como esclarecimentos do gestor ou do controle interno. 
6.	A pensão instituída pelo Sr. Antonio Francisco da Rocha Junior é calculada com base no posto de Marechal, quatro postos acima ao que o militar ocupava na ativa. Tal melhoria se baseia nos seguintes preceitos legais, podendo ser considerada legal:
a)	promoção ao posto imediato na passagem para a inatividade por ter o militar prestado serviço na zona de guerra, de acordo com o art. 1º da Lei 1.156/1950, o que lhe garantiu um posto acima;
b)	concessão de proventos com base no soldo do posto imediato a oficial com mais de 35 anos de serviço, com base no art. 120 da Lei 5.787/1972, concessão que elevou em mais um posto os proventos da inatividade;
c)	concessão de pensão calculada em dois postos acima daquele que detinha em vida, de acordo com o previsto na Portaria Interministerial 2.826;1994 EMFA, art. 2º, § 2º.
7.	A Sra. Tania Regina Viegas (CPF XXX.366.020-XX) , beneficiária da pensão instituída por Armindo Viegas (CPFXXX.261.370-XX) , acumula a pensão militar instituída por seu pai, uma aposentadoria, oriunda da Secretaria de Educação de Porto Alegre, e proventos de um cargo exercido junto à Prefeitura Municipal de Santa Maria. 
8.	Trata-se de situação que não encontra amparo na legislação. O art. 29 da Lei 3.765/1960, com redação dada pela Medida provisória 2.215-10/2001, assim dita: 
Art. 29. É permitida a acumulação: 
I - de uma pensão militar com proventos de disponibilidade, reforma, vencimentos ou aposentadoria; 
II - de uma pensão militar com a de outro regime, observado o disposto no art. 37, inciso XI, da Constituição Federal. 
8.	Seria permitido, portanto a acumulação da pensão militar com outra vencimentos ou com aposentadoria, não os três benefícios simultaneamente. A legislação é clara em definir o limite de dois benefícios acumuláveis. Por essa razão, entende-se que o ato de Armindo Viegas (CPFXXX.261.370-XX) deva ser julgado ilegal e negado o seu registro. 
9.	Em relação aos outros atos deste processo, não foram identificados óbices a sua apreciação pela legalidade.
CONCLUSÃO 
10.	A abrangência e a profundidade das verificações levadas a efeito fundamentam convicção de legalidade dos atos de concessão de pensão instituídas por Antao dos Santos (CPF XXX.252.130-XX) , Antonio Francisco da Rocha Junior (CPF XXX.361.860-XX) e Aramy Alves de Alves (CPF XXX.870.830-XX) . Já o ato de concessão de pensão instituída por Armindo Viegas (CPFXXX.261.370-XX) deve ser considerado ilegal e negado o seu registro. 
PROPOSTA DE ENCAMINHAMENTO
11.	Ante o exposto, propõe-se:
a)	considerar legal e determinar o registro dos atos de concessão de pensão militar instituídas por Antao dos Santos (CPF XXX.252.130-XX) , Antonio Francisco da Rocha Junior (CPF XXX.361.860-XX) e Aramy Alves de Alves (CPF XXX.870.830-XX) , com fundamento nos arts. 71, inciso III, da Constituição Federal, 1o, inciso V, e 39, inciso II, da Lei 8.443/1992 e 260, § 1o, do Regimento Interno do Tribunal de Contas da União;
b)	considerar ilegal e negar o registro do ato de concessão de pensão militar instituída por Armindo Viegas (CPFXXX.261.370-XX) , com fundamento nos arts. 71, inciso III, da Constituição Federal, 1º, inciso V, e 39, inciso II, da Lei 8.443/1992 e 260, § 1º, do Regimento Interno do Tribunal de Contas da União; 
b.1)	dispensar o ressarcimento das quantias indevidamente recebidas de boa-fé¿ pela interessada Tania Regina Viegas (CPF XXX.366.020-XX) , consoante o disposto no Enunciado 106 da Súmula da Jurisprudência do TCU; 
b.2)	determinar ao Comando do Exército que: 
b.2.1)	no prazo de 15 (quinze) dias, a contar da ciência desta deliberação, abstenha-se de realizar pagamentos decorrentes do ato impugnado, sujeitando-se a autoridade administrativa omissa à responsabilidade solidária, nos termos do art. 262, caput, do Regimento Interno/TCU; 
b.2.2)	dê ciência, no prazo de 15 (quinze) dias, a contar do recebimento da notificação deste Acórdão, às interessadas, encaminhando a este Tribunal, no prazo de 30 (trinta dias) , comprovantes das referidas ciências; 
b.2.3)	esclareça à interessada Tania Regina Viegas (CPF XXX.366.020-XX) que assiste a ela o direito à opção pela manutenção dos proventos de pensão militar, mediante a renúncia a um dos benefícios acumulados indevidamente; 
b.2.4)	alerte à interessada que o efeito suspensivo proveniente da interposição de possíveis recursos perante o TCU não a exime da devolução dos valores percebidos indevidamente após a respectiva notificação, caso os recursos não sejam providos; 
c) determinar à Secretaria de Fiscalização de Pessoal que monitore o cumprimento das medidas indicada no subitem b.2, representando a este Tribunal, caso necessário. 
	
É o Relatório.

não há.

Procurador Marinus Eduardo De Vries Marsico.

PESSOAL. PENSÃO MILITAR. ACUMULAÇÃO INDEVIDA. ILEGALIDADE DE UM ATO. LEGALIDADE DOS DEMAIS ATOS. DETERMINAÇÕES.

PENSÃO MILITAR (PMIL)

Secretaria de Fiscalização de Pessoal (SEFIP).

Em exame quatro atos de pensão militar concedidas Terceira Região Militar, submetidos à apreciação do Tribunal de Contas da União (TCU) para fim de registro, nos termos do art. 71, inciso III, da Constituição Federal.
2.	A Secretaria de Fiscalização de Pessoal (Sefip) , com anuência do Ministério Público, se manifestou pela ilegalidade da pensão instituída por Armindo Viegas, visto que a beneficiária, Sra. Tania Regina Viegas, , acumula a pensão militar instituída por seu pai, uma aposentadoria concedida pela Secretaria de Educação de Porto Alegre e proventos de um cargo exercido junto à Prefeitura Municipal de Santa Maria.
3.	De fato, a acumulação de três benefícios viola o previsto art. 29 da Lei 3.765/1960, com redação dada pela Medida provisória 2.215-10/2001, que permite tão somente acumulação da pensão militar com proventos de disponibilidade, reforma, vencimentos ou aposentadoria ou ainda com pensão de outro regime.
4.	À vista disso, o ato instituído por Armindo Viegas deve ser considerado ilegal, com a consequente recusa de registro.
5.	Quanto aos demais atos, também anuo ao entendimento exarado pela unidade técnica pela legalidade e registro.
6.	Ressalto que o ato que ora se considera ilegal ingressou nesta Casa em 10/12/2015, sendo desnecessária a oitiva prévia da interessada, na forma do entendimento firmado no âmbito do Acórdão 587/2011-TCU-Plenário.
       Diante do exposto, voto no sentido de que este Colegiado adote a deliberação que ora submeto a sua apreciação.
TCU, Sala das Sessões Ministro Luciano Brandão Alves de Souza, em 17 de novembro de 2020.
Ministro JOÃO AUGUSTO RIBEIRO NARDES 
Relator